臺灣臺北地方法院民事判決　　　　　　 99年度重訴字第790號
原　　　告　吳鴻林
訴訟代理人　王炯棻律師
被　　　告　曾瑞娟
　　　　　　曾裕仁
上二人共同
訴訟代理人　林啟瑩律師
上二人共同
複　代理人　王健安律師
上列當事人間請求撤銷詐害行為事件，本院於民國100年10月18
日言詞辯論終結，判決如下：
    主  文
原告之訴駁回。
訴訟費用由原告負擔。
    事實及理由
壹、程序方面：
一、按訴之變更或追加，非經他造同意，不得為之；但請求之基
    礎事實同一，或不甚礙被告之防禦及訴訟之終結者，不在此
    限，民事訴訟法第255條第1項第2款、第7款分別定有明文。
    本件原告起訴時原聲明請求：(一)被告間就附表一所示不動產
    之所有權移轉行為應予撤銷；(二)被告曾裕仁應將上開不動產
    ，在臺北市大安區地政事務所於民國99年1月20日以買賣為
    原因行為所為之所有權移轉登記應予塗銷（見本院卷(一)第3
    頁）。嗣以99年11月9日民事準備書狀追加依民法第87條規
    定，確認被告間前揭所有權移轉行為為無效，並訴請被告曾
    裕仁塗銷上開移轉登記，同時將原先聲明改列為備位聲明。
    核其所為之追加變更，所據基礎事實均與起訴狀內所載事實
    相同，對於本件訴訟之進行亦無甚妨礙，依前揭規定，自應
    准許。
二、次按確認法律關係之訴，非原告有即受確認判決之法律上利
    益者，不得提起之，民事訴訟法第247條前段定有明文。而
    該條所謂即受確認判決之法律上利益，係指因法律關係之存
    否不明確，致原告在私法上之地位有受侵害之危險，而此項
    危險得以對於被告之確認判決除去之者而言（最高法院42年
    臺上字第1031號判例意旨可參）。查，原告主張自己係被告
    曾瑞娟之債權人，是附表一所示房地是否業已有效移轉予被
    告曾裕仁，即涉及被告曾瑞娟就其所負債務之擔保財產範圍
    ，影響原告身為債權人之權益甚深。被告對此既表爭執，是
    則原告提起本訴自有確認利益，於法並無不合。
貳、實體方面：
一、原告起訴主張：
  (一)訴外人曾鴻清即被告曾瑞娟之胞兄，曾因在美國對原告商業
    詐騙，經美國法院判決應對原告負損害賠償責任確定，然曾
    鴻清為逃避原告在美國對其名下財產進行強制執行，遂與被
    告曾瑞娟勾串進行脫產，嗣經原告在美國對被告曾瑞娟訴請
    損害賠償，經美國維吉尼亞州東區法院以被告曾瑞娟等人惡
    意協助脫產為由，於民國97年12月4日判決曾瑞娟等人應連
    帶給付美金66萬元予原告確定。
  (二)原告於取得上開美國法院確定判決後，即向本院聲請就曾瑞
    娟之財產於新臺幣（如未特別標明，則下同）600萬元之範
    圍內准予假扣押；經本院以98年裁全字第7285號裁定准許後
    ，原告即供擔保聲請強制執行，並經本院於99年1月11日以
    99司執全字第29號執行案件，假扣押被告曾瑞娟所有之門牌
    號碼臺北市○○路32巷1號5樓及臺北市○○路○段68號12樓
    之1之房地在案。詎被告曾瑞娟眼見名下財產遭原告查封，
    竟又起脫產意圖，先提供600萬元之反擔保金，使本院於99
    年3月2日發函撤銷上開假扣押之查封登記後，立即於同年月
    9日，以買賣為原因，將附表一所示房屋、土地（即門牌號
    碼臺北市○○路32巷1號4樓及5樓之房地，以下分稱時則稱
    系爭4樓、5樓房屋）移轉至其姪子即被告曾裕仁之名下。
  (三)但查，被告二人間上開買賣及所有權移轉行為與價金交付過
    程，有下列不合常理之處，顯係為脫產所為之通謀虛偽買賣
    ：
  1.被告曾瑞娟明知原告已持前揭美國法院確定判決向我國法院
    聲請強制執行，且已取得假扣押裁定；而被告曾裕仁年僅20
    餘歲，並無資力足以購買附表一所示兩間房地，又係被告曾
    瑞娟之姪子，已足見被告二人並無實際買賣附表一所示房地
    之真意。
  2.又參以本件過戶過程，亦可知被告間確係通謀虛偽買賣。首
    查，被告已自承系爭4樓房屋未在雙方買賣之範圍，僅為適
    用優惠稅率方才移轉，故依被告之自認，則系爭4樓房屋之
    移轉行為自屬通謀虛偽無疑。再依登記謄本所示，系爭4樓
    房屋係於98年12月30日才由曾裕仁過戶予曾瑞娟，何以曾瑞
    娟又旋於99年3月9日將該屋移轉回曾裕仁名下，豈非可疑？
    被告辯稱係為節省土地增值稅云云，然系爭4樓房屋並無土
    地持份，故移轉系爭4樓房屋時，應無繳納增值稅之問題；
    反而因二次移轉，需多繳契稅及印花稅，顯見被告所言並不
    合理。況且，若係為節省土地增值稅，本件系爭5樓房屋之
    移轉為何要延至99年間才辦理，而不於簽約時即98年底即刻
    完成，以避免隔年因公告地價調漲致需多繳增值稅？又被告
    二人於98年11月25日簽訂之協議書（下稱系爭協議書）第5
    條第2項本約定，本件買賣之土地增值稅應由賣方即被告曾
    瑞娟負擔，然事後卻由被告曾裕仁代繳，亦可知被告所執之
    買賣契約內容根本不實。末查，被告曾瑞娟於將上開房地移
    轉後，亦未遷出，仍繼續住於系爭5樓房屋之內。綜觀上開
    過戶過程中各項不合常情之處，更可見被告曾瑞娟將附表一
    所示房地移轉予被告曾裕仁，確係脫產行為無誤。
  3.另被告雖提出渠等二人於98年11月25日簽訂之土地及建物買
    賣協議書，辯稱二人早於原告聲請假扣押前，即以曾瑞娟名
    下之系爭5樓房屋及曾裕仁名下之臺北市○○區○○段二小
    段229地號土地（下稱系爭福和段土地）互為買賣，故事後
    移轉並非通謀虛偽云云，然依該協議書僅記載以「系爭5樓
    房屋」及「系爭福和段土地」互為買賣，而漏未記載「系爭
    4樓房屋」，顯與事後移轉行為內容不符，已可見該私契係
    事後偽造；且該私契既約定如上，合理情況應會將兩筆不動
    產一併申請移轉過戶，但系爭福和段土地卻早於98年11月25
    日即將申請書送件，系爭5樓房屋則遲至99年1月20日才送件
    ？又系爭福和段土地乃公共設施保留地，並無任何開發價值
    ，為何被告曾瑞娟竟願以2,000萬元之對價買受該地？又如
    被告曾瑞娟確有購買之真意，又為何僅買入應有部分3分之1
    ，而形成與被告曾裕仁繼續共有之情形？而被告曾裕仁自認
    於締約前並未進行估價，更是違反常情。此外，被告二人於
    該私契中將系爭5樓房屋作價5,000萬元，換算一坪高達100
    萬元，亦顯然悖離市場行情。綜上可知，被告顯係利用曾裕
    仁曾於98年12月21日匯款3,000萬元予被告曾瑞娟、及系爭
    福和段移轉等事實，假造上開協議書，製造被告二人曾合意
    買賣系爭5樓房屋之假象。
  4.復就本件買賣資金流向而言，被告曾裕仁雖曾於98年12月21
    日匯款3,000萬元予被告曾瑞娟，然被告曾瑞娟於收受後，
    旋將上開款項分作970萬元及2,030萬元兩筆，陸續匯回被告
    曾裕仁名下；倘被告辯稱係因曾裕仁事後發覺房地遭假扣押
    ，才要求匯回等語為真，被告曾瑞娟亦僅須將已受領款項中
    之600萬元用以反供擔保即可，何須徒增退還此舉？且被告
    曾裕仁如真有上開疑慮，為何未一併要求被告曾瑞娟返還系
    爭福和段土地？又何以未待系爭房地解除假扣押，即於99年
    2月24日再次給付部分款項600萬元？實不合常情。再查，被
    告二人主張往來之帳戶係「證券存摺」，且依帳戶明細所示
    ，被告曾瑞娟之帳戶於98年12月18日止之餘額僅有12萬1,07
    2元，亦無任何交割紀錄，但在被告曾裕仁匯入3,000萬元後
    ，旋即在同年月22日開始密集進行股款交割，足見被告曾瑞
    娟在下單時即已確知會有款項匯入，但其究竟如何得知被告
    曾裕仁會在何時匯入？被告曾瑞娟為盲人，又如何選股？顯
    見上開匯款僅係被告曾裕仁用以操作股票之資金，並非買受
    不動產所交付之買賣價金。是以，由以上匯款情形可知，被
    告曾裕仁並無實際給付價金之意思。
  (四)即使本院審理認定本件並非通謀虛偽，而屬真正之買賣，但
    如上所陳，被告二人亦顯係以損害原告之債權為目的，無償
    將系爭4樓、5樓房屋移轉予被告曾裕仁，原告自得依民法第
    244條第1項規定撤銷被告間就附表一所示房地於99年1月20
    日所為之移轉行為；再退步言，即使被告曾裕仁確有給付價
    金，原告亦得依同條第2項規定請求撤銷上開移轉行為等語
    。
  (五)並先位聲明：1.確認被告間就附表一所示不動產在臺北市松
    山區地政事務所於99年1月20日以買賣為原因，所為之所有
    權移轉行為無效；2.被告曾裕仁應將前項所有權移轉登記予
    以塗銷。備位聲明：1.被告間就附表一所示不動產在臺北市
    松山區地政事務所於99年1月20日以買賣為原因，所為之所
    有權移轉行為應予撤銷；2.被告曾裕仁應將前項所有權移轉
    登記予以塗銷。
二、被告則均以：
  (一)原告就其先位聲明主張通謀虛偽意思表示部分，本應就通謀
    情事一節負舉證責任，然原告無非僅以憑空臆測之詞無端指
    摘，顯不足採：
  1.被告二人間係於98年11月25日簽訂協議書1紙，約定被告曾
    瑞娟以其所有如附表一所示土地及系爭5樓房屋，共計5,000
    萬元，與被告曾裕仁所有之系爭福和段土地，計為2,000萬
    元互為買賣，故實際交易結果，被告曾裕仁尚須支付差價3,
    000萬元予被告曾瑞娟。且雙方事後亦已確實依約履行，堪
    認被告二人確有買賣之真意。
  2.又被告曾瑞娟收受上開3,000萬元後，雖曾短暫匯還被告曾
    裕仁，但此係因被告曾裕仁於交付價金後，才發現系爭5樓
    房屋及其所坐落土地已遭原告聲請假扣押查封，為保自身權
    益，故要求被告曾瑞娟先將價金退還而來。被告曾裕仁事後
    得知可以反供擔保解除假扣押後，即於99年2月24日又匯600
    萬元予被告曾瑞娟以作為本件反擔保金，在假扣押解除後，
    再將餘款2,400萬元匯予被告曾瑞娟。可知上情不但合理，
    反而更可證明本件買賣為真實，否則被告曾瑞娟何須擔憂因
    假扣押無法過戶，而願意先行退款予被告曾裕仁？
  3.另有關原告質疑被告為何係先後移轉系爭5樓房屋及福和段
    土地、及系爭4樓房屋本為被告曾瑞娟所有，為何需先移轉
    予被告曾裕仁後，再移轉回曾瑞娟名下等情，則係因被告為
    適用自用住宅優惠稅率，節省系爭房地移轉時之土地增值稅
    所為之安排。蓋被告曾瑞娟原本僅係系爭5樓房屋之所有權
    人，但其所有之土地權利範圍卻包括系爭4樓、5樓兩戶專有
    部分所對應之基地持份。故於被告曾瑞娟第一次申請移轉系
    爭5樓房屋及土地時，因該部分土地中有關系爭4樓房屋所對
    應之基地持份（權利範圍為14分之1）不符合土地稅法施行
    細則第4條規定：自用住宅用地係指其上建物屬土地所有權
    人或其配偶、直系親屬所有之定義，故未能適用優惠稅率。
    故為節稅，被告遂先行撤件，改將被告曾裕仁名下之系爭4
    樓房屋移轉予被告曾瑞娟後，使系爭4樓、5樓房屋連同其各
    自坐落之基地均歸由被告曾瑞娟1人所有，再將系爭4樓、5
    樓房屋連同其各自坐落之基地一併移轉予被告曾裕仁；因上
    開安排，被告確實節稅達80萬0,683元。至於系爭4樓房屋因
    兩次移轉行為而額外支出之契稅僅為2萬餘元，相較於因此
    減省之土地增值稅顯微不足道，可見原告以此質疑買賣為通
    謀虛偽，並非可採。
  4.再者，被告係於法院執行假扣押前，即已簽訂上開協議書互
    為房地之買賣，並申請移轉所有權，可見被告二人於簽約時
    ，顯無可能係為逃避假扣押，而刻意為虛偽之買賣。
  5.此外，被告曾裕仁任職外商銀行要職，具一定收入，又曾於
    98年間因機場用地取得計畫案獲取臺北市政府發放補償費合
    計9,606萬2,881元，自有足夠資力支付本件買賣價金3,000
    萬元之價金，原告所言，無非僅係個人臆測。
  (三)原告備位聲明，依民法第244條第1項或第2項訴請撤銷本件
    房地移轉行為部分：
  1.原告雖持美國維吉尼亞州東區法院2008年12月4日確定判決
    作為其對被告曾瑞娟有66萬美金債權之證明，然該案尚未經
    我國法院認可其效力，本難認原告主張之債權存在，自無從
    訴請撤銷詐害行為。且該案係判命被告等人連帶賠償66萬美
    金予本件原告及訴外人吳氏信託基金，可見上開外國判決縱
    獲我國法院認可，原告至多亦僅有33萬美金之債權而已，其
    稱本件債權數額為66萬美金，顯然不實。
  2.且被告曾裕仁確有支付3,000萬元予被告曾瑞娟之事實，已
    如前述，是原告依民法第244條第1項無償行為之規定主張撤
    銷云云，已明顯不符。
  3.原告雖又依民法第244條第2項規定，備位聲明請求撤銷被告
    二人間就附表一所示房地之移轉行為，但被告曾瑞娟固因上
    開移轉行為減少其積極財產，然其亦同時自被告曾裕仁取得
    買賣價金，實未見原告究竟受何損害。況且，本件已供600
    萬元之擔保方才解除假扣押，益徵該移轉行為並無任何減損
    原告權利之情事。又被告曾裕仁對於原告與被告曾瑞娟間有
    何債權、於申請移轉登記時房地已遭假扣押等事實均全然不
    知，故其主觀上並不具備損害原告債權之故意，原告此部分
    主張，亦為無據等語置辯。並聲明：原告之訴駁回。
三、兩造不爭執之事項：
  (一)原告曾向美國維吉尼亞州東區地方法院控告被告曾瑞娟與其
    他訴外人等以詐欺手段移轉財產，經該院於西元2008年12月
    4日判決被告應與訴外人等連帶賠償本件原告及訴外人吳氏
    信託基金（WU TRUST）美金66萬元。上開事實亦有經我國駐
    美國臺北經濟文化代表處認證之該外國確定判決暨其中文譯
    本附卷可參（見本院卷(一)第29至第42頁）。
  (二)本院前於98年12月24日，依本件原告之聲請，以98年度裁全
    字第7285號裁定裁准原告得對被告曾瑞娟之財產於600萬元
    之範圍內為假扣押；原告事後即持該假扣押裁定聲請強制執
    行，經本院以99年度司執全字第29號事件執行在案，並囑託
    臺北市松山地政事務所（下稱松山地政事務所）就如附表一
    所示土地及建物編號2房屋（即系爭5樓房屋）於99年1月11
    日完成查封登記。嗣被告曾瑞娟提供600萬元之反擔保金，
    本院遂於99年3月2日發函囑託塗銷上開查封登記。上情亦經
    本院依職權調閱本院98年度裁全字第7285號、99年度司執全
    字第29號執行事件卷宗查核無誤，並有前揭假扣押裁定、本
    院民事執行處99年3月2日函影本及上開土地、建物歷年異動
    索引等件在卷可考（見本院卷(一)第54、57、89、94頁）。
  (三)附表一所示建物編號1房屋（即系爭4樓房屋）原為被告曾裕
    仁所有，於98年12月30日，先以買賣為原因移轉登記予被告
    曾瑞娟；又於99年3月9日，同以買賣為原因，移轉至被告曾
    裕仁名下（松山地政事務所99年1月20日松山字第4261號收
    件，見本院卷(一)第118頁以下）。
  (四)附表一所示土地（權利範圍均為7分之1）及建物編號2房屋
    （即系爭5樓房屋）原為被告曾瑞娟所有，於99年3月9日以
    買賣為原因，移轉登記為被告曾裕仁所有（收件字號同上，
    見同上頁）。
四、然原告另主張被告間就附表一所示不動產之移轉為通謀虛偽
    之意思表示，或屬詐害其債權之行為，依法認定為無效或經
    撤銷後，被告曾裕仁即應塗銷上開所有權移轉登記等詞，則
    為被告所否認，並以前揭情詞置辯。是本件之爭點即在於：
    (一)原告主張被告間就上開房地之移轉行為係通謀虛偽意思表
    示，是否有據？(二)原告依民法第244條第1項或第2項規定撤
    銷被告間就上開房地之移轉行為，有無理由？茲分述如下。
五、原告先位主張被告間就附表一所示不動產之移轉為通謀虛偽
    意思表示部分：
  (一)按表意人與相對人通謀而為虛偽意思表示者，其意思表示無
    效，民法第87條第1項固定有明文，惟第三人主張表意人與
    相對人通謀而為虛偽意思表示者，該第三人應負舉證之責（
    最高法院48年台上字第29號判例意旨參照）。
  (二)經查，系爭4樓、5樓房屋於98年11月25日時，原分別為被告
    曾裕仁及曾瑞娟所有；被告二人係於該日簽訂土地及建物買
    賣協議書，約定由被告曾瑞娟將名下如附表一所示土地及建
    物編號2房屋（即系爭5樓房屋）作價5,000萬元，與被告曾
    裕仁所有、作價2,000萬元之臺北市○○區○○段二小段229
    地號土地互為買賣，經相互扣抵後，被告曾裕仁尚須支付曾
    瑞娟3,000萬元之價金；簽約後，被告曾裕仁即於98年12月2
    1日自其於台北富邦銀行中崙分行開立之000000000000號帳
    戶，轉支3,000萬元至被告曾瑞娟於同分行之000000000000
    號帳戶內等情，有上開協議書及被告2人前揭帳戶之交易明
    細為證（分見本院卷(一)第145-147頁、第297頁、第165頁）
    。而系爭福和段土地及系爭5樓房屋暨如附表一所示土地，
    已分別於98年12月30日、99年3月9日辦妥所有權移轉登記，
    移轉至被告曾瑞娟、曾裕仁之名下等事實，亦為兩造不爭如
    前。是以，綜觀被告曾裕仁已正常支付價金，且亦將系爭福
    和段土地移轉予被告曾瑞娟等情，堪認被告間就系爭5樓房
    屋及如附表一所示土地之買賣業已達成合意，被告辯稱上開
    買賣並非通謀虛偽，要非全然虛妄。
  (三)又雖經相互勾稽前揭被告二人之帳戶交易明細，可知被告曾
    瑞娟於收受上開3,000萬元後，即於99年2月3日及同年月12
    日，分作970萬元及2,030萬元兩筆，陸續匯回被告曾裕仁之
    帳戶中（分見本院卷(一)第168頁、第298頁），然倘再加細究
    ，即可見被告曾裕仁已在99年2月24日又將600萬元、99年3
    月11日再將其餘2,400萬元匯予被告曾瑞娟（見同上頁），
    總計3,000萬元。衡諸上開匯款數額洽與原訂價金數額相符
    ，且對照系爭5樓房屋係於99年1月11日因假扣押遭查封不得
    移轉，至同年3月2日始遭解封等相關時程，亦足認被告辯稱
    曾裕仁係因匯款後始發覺上開房屋已被查封，為保全自己權
    益，故要求曾瑞娟匯回已付之3,000萬元；其後又得悉倘供6
    00萬元反擔保金即可撤銷假扣押，方提供600萬元予曾瑞娟
    作為反擔保金，確認查封登記已經塗銷後，再將買賣價金之
    餘款即2,400萬元匯予曾瑞娟一節，並無明顯不合理之處等
    情，可知被告曾裕仁先後所匯之600萬元、2,400萬元，即應
    係為交付本件買賣價金所為。是被告曾裕仁確實已在系爭假
    扣押查封遭撤銷後，如數交付3,000萬元予被告曾瑞娟之事
    實，應堪認定。反觀原告僅以系爭款項曾於99年2月間匯回
    曾裕仁名下之片段過程，遽指被告二人間之價金交付徒具形
    式云云，顯係刻意忽略曾裕仁已再次交付款項之事實，洵非
    可採。至於原告另質疑曾瑞娟本得逕以所收受之3,000萬元
    支付反擔保金，無庸返還後又匯回、曾裕仁未待假扣押撤銷
    即支付600萬元、又未同時請求返還系爭福和段土地等情，
    既已經被告合理說明其動機如上，自難認原告以此指摘本件
    資金流向不實云云為有理由。綜上，被告曾瑞娟於收受被告
    曾裕仁給付之3,000萬元後，雖曾暫行退還，事後又係分筆
    清償，然被告曾裕仁事後既已再行全數支付完畢，則上開付
    款過程，自對本件被告二人間確有履約事實一事不生影響。
  (三)原告雖又以被告曾裕仁自認其與被告曾瑞娟簽訂系爭協議書
    前，並未就買賣標的進行鑑價或詢價，即依其主觀認知決定
    不動產之交易價格等情，認此有違一般交易習慣，推論被告
    間並無買賣之真意云云，然按契約之成立，係以契約當事人
    間就契約要素達成意思合致為已足，本無從逕以約定價值與
    標的之客觀價值不符而否認交易之真實；遑論即使依原告自
    己所提之系爭房地鑑價報告所示，附表一所示土地於被告簽
    訂系爭協議書即98年11月25日時之市值即達5,184萬6,600元
    ，倘再加計系爭5樓房屋之市值356萬6,578元，則以上房地
    市值合計即達5,541萬3,178元，由此觀之，被告曾瑞娟將上
    開房地作價5,000萬元賣予被告曾裕仁，實與市價並無明顯
    差異。是本件自無從僅因被告於簽約前並未鑑價一事，逕認
    被告間之買賣為通謀虛偽甚明。
  (四)至於系爭4樓房屋部分，雖經被告自承並非系爭協議書買賣
    之標的無誤，然被告就此亦指出：系爭4樓房屋原為被告曾
    裕仁所有，但因早期法令並未限制區分所有之專有部分必須
    連同基地一併移轉，故造成被告曾裕仁對其所有4樓房屋並
    無相對應之基地持份、而僅持有系爭5樓房屋之被告曾瑞娟
    ，卻擁有相當於4樓、5樓兩戶房屋相對應之基地權利範圍7
    分之1，是倘若欲使全部土地均得適用自用住宅優惠稅率，
    即須將系爭4樓房屋先移轉予被告曾瑞娟，使4樓房屋相對應
    之基地與該4樓房屋同歸於同一人所有後，該部分土地始合
    乎土地稅法施行細則第4條所定「自用住宅用地」之定義，
    而得一併適用優惠稅率，以節省土地增值稅等語綦詳。而查
    ，依土地稅法施行細則第4條之規定，「本法第9條之自用住
    宅用地，以其土地上之建築改良物屬土地所有權人或其配偶
    、直系親屬所有者為限」。而參諸土地登記謄本所載，被告
    曾瑞娟就附表一所示兩筆土地之權利範圍均為7分之1、所有
    系爭5樓房屋層次面積則為159.18平方公尺，相對於同一基
    地上其他區分所有權人所有建物之層次面積亦均為159.18平
    方公尺，然土地權利範圍卻僅為14分之1以觀（分見本院卷
    (一)第270、272頁、第304-307頁），堪認曾瑞娟所有土地持
    份係包含系爭4樓、5樓兩戶建物相對應之基地無誤。準此，
    則被告辯稱為使附表一所示土地中有關相對應4樓房屋部分
    之基地，亦得以自用住宅用地適用土地增值稅優惠稅率，必
    須將系爭4樓房屋移轉歸於該部分土地所有權人即被告曾瑞
    娟所有一節，即非虛言。尤甚者，被告事實上亦曾僅就系爭
    5樓房屋申請移轉登記，惟經稅捐機關核定僅一部土地得適
    用優惠稅率、其餘部分仍應適用較高之一般稅率，核定稅額
    總計176萬2,146元，被告遂予撤件，俟將系爭4樓房屋過戶
    予被告曾瑞娟後，始再提出所有權移轉之申請，而此次土地
    增值稅之核定結果僅需繳96萬1,463元，被告因而減省80餘
    萬元等情，業經證人林芳芳即代理被告申辦本件房地移轉登
    記之代書到庭證述明確（見本院卷(二)第115頁反面-第116頁
    反面），並核與被告提出之臺北市稅捐稽徵處松山分處98年
    12月11日及99年1月27日等函函覆林芳芳之內容相符（分見
    本院卷(二)第151、154頁），亦有被告於98年12月21日撤回契
    稅申請書影本在卷可稽（見同卷第157頁），由此益徵被告
    之所以於短短數月間，數次變更系爭4樓房屋之所有權歸屬
    ，確係為減免土地增值稅所為之合理安排無疑。原告指稱上
    開移轉過程不合常情，並藉此推論被告二人並無移轉系爭4
    樓房屋之真意云云，顯與事實不符。此外，被告固自承並未
    合意買賣系爭4樓房屋，然此至多僅能說明被告並非以買賣
    為其移轉之原因，並不影響被告間確有基於節省土地增值稅
    之目的而移轉該屋所有權之真意，此與自認系爭4樓房屋所
    有權之移轉行為屬通謀虛偽間，自屬有間，併此敘明。
  (五)末查，依卷附土地及建物登記謄本所示，被告雖係於99年1
    月20日向臺北市地政機關申請移轉如附表一所示不動產之所
    有權，並於同年3月9日完成移轉登記，核與本院係於99年1
    月11日囑託臺北市松山地政事務所，以假扣押為由，就附表
    一所示土地及系爭5樓房屋辦理查封登記、並於同年3月2日
    因被告反供擔保而囑託塗銷上開查封登記之時點間甚為相近
    ，難謂原告之質疑毫無所憑。惟倘參照證人林芳芳之證言，
    稱：「（證人有無看過被證1土地及建物買賣協議書？）有
    。王志雅在98年11月底跟我說曾裕仁要委託我辦理過戶的時
    候，我跟王志雅要資料，王志雅就給我這份協議書」、「（
    上開中正區的土地過戶完成的時間為何？）在98年12月底就
    登記完成，我記得是12月底送的件」、「（就中正區土地辦
    理過戶的時候，證人是否有就北寧路房子及土地一併送件？
    ）剛開始要過戶的時候，是曾瑞娟的土地跟一間房子，跟曾
    裕仁中正區的土地要互易，後來是因為增值稅辦不過，所以
    曾裕仁的土地很順利的移轉給曾瑞娟，但房子的部分就發生
    了剛剛所說的稅率沒辦法優惠的事情。報稅的時候是一併送
    件，但移轉登記的時候分先後」、「（為何證人沒有在送件
    的過程中發現土地被查封？）... 承辦人有通知我土地被查
    封，我就通知寅新公司王志雅，他們就自己去解決這個問題
    」等語（見本院卷(二)第116頁-117頁反面）；及前揭臺北市
    稅捐稽徵處松山分處已於98年12月11日即函覆林芳芳有關附
    表一所示（見本院卷），足見被告早於98年11月25日簽訂土
    地及建物買賣協議書後，即於98年12月底委託林芳芳辦理系
    爭5樓房屋之過戶事宜，係於申報土地增值稅時，發覺前揭
    無法適用自用住宅優惠稅率之狀況，才予撤件，並於99年1
    月20日重新提出移轉登記之申請。對照證人林芳芳所言：其
    係於99年1月20日送件後始經承辦人員通知上開房地已經查
    封登記等語，可推認被告簽訂上開協議書，或申請辦理本件
    房地之移轉時，尚無可能係為逃避本件假扣押甚明。從而原
    告主張被告曾瑞娟明知其已取得上開勝訴判決，且經我國法
    院裁准假扣押，猶將附表一所示不動產轉讓予被告曾裕仁，
    明顯係為逃避對其之債權云云，亦嫌速斷。
  (六)原告又稱被告曾裕仁年僅30餘歲顯無資力可購買附表一所示
    不動產一節，亦已據被告提出曾裕仁之銀行帳戶存摺影本，
    證明曾裕仁之存款高達9,000餘萬元，明顯足以支付本件3,0
    00萬元價金予以推翻（見本院卷(一)第315頁）。由此足見原
    告所言，實非可採。
  (七)此外，被告曾瑞娟於將系爭5樓房屋賣予被告曾裕仁後，雖
    仍繼續居住於該屋內，然衡諸渠等2人本為姑姪關係，且被
    告曾裕仁又稱其購買該屋之動機，係考量該屋具有投資價值
    ，非為自住，則被告曾瑞娟未即搬離該屋之事實，即無何等
    明顯可疑之處，原告以此作為被告間為通謀虛偽買賣之證明
    ，明顯不足。
  (八)基上所述，原告雖稱被告間就附表一所示不動產之買賣為通
    謀虛偽意思表示，應屬無效，惟綜觀原告所提之主張或證據
    ，均不足證明被告欠缺買賣之真意。揆諸前揭舉證責任分配
    之結果，自應認為原告此部分主張為無理由。
六、原告備位依民法第244條第1項及第2項規定訴請撤銷被告間
    就附表一所示不動產之移轉行為部分：
  1.按債務人所為之無償行為，有害及債權者，債權人得聲請法
    院撤銷之；債務人所為之有償行為，於行為時明知有損害於
    債權人之權利者，以受益人於受益時亦知其情事者為限，債
    權人得聲請法院撤銷之，民法第244條第1、2項分別規定甚
    明。準此可知，無論係主張前條第1項或第2項之撤銷權，均
    應以債務人所為之行為有害及債權人之債權為其要件。又所
    謂有害於債權，則應指債務人所為之無償或有償行為，致其
    責任財產減少，使債權處於不能或難於獲得清償之狀態，亦
    即指消極財產之總額超過積極財產之總額而言。
  2.依前揭本院已認定之事實，被告曾瑞娟係以附表一所示土地
    及系爭5樓房屋，與被告曾裕仁就其名下之系爭福和段土地
    互為買賣，被告曾瑞娟並已自被告曾裕仁受領3,000萬元之
    價金及受讓系爭福和段土地無誤。而即使依原告自己之主張
    ，其對被告曾瑞娟之債權額亦僅為美金66萬元，參照卷附臺
    灣銀行匯率查詢表所示本件起訴日99年6月21日美金即期買
    入價格為31.75元換算，則原告對被告曾瑞娟所得請求之債
    權數額無非係2,095萬5,000元（計算式為：660,000元×31.
    75＝20,955,000元），足見被告曾瑞娟移轉上開房地予被告
    曾裕仁之結果，明顯對於原告債權之清償不生影響。是依前
    揭說明，原告備位依民法第244條第1項或第2項規定，訴請
    撤銷被告間就附表一所示不動產之所有權移轉行為一節，亦
    顯然無據。
七、綜上所述，原告先位依民法第87條之規定，請求確認被告間
    就附表一所示不動產所為之移轉行為無效，並請求塗銷被告
    曾裕仁之所有權移轉登記；備位依民法第244條第1項及第2
    項規定請求撤銷被告間就上開不動產所為之移轉行為、塗銷
    所有權移轉登記，均無理由，均不應准許。
八、本件事證已臻明確，兩造其餘攻擊防禦方法及所提證據，核
    與本件判決結果不生影響，爰不另一一論述，併予敘明。
九、訴訟費用負擔之依據：民事訴訟法第78條。
中    華    民    國    100   年    10    月    28    日
                  民事第三庭  審判長法  官  郭美杏
                                    法  官  魏式瑜
                                    法  官  吳若萍
以上正本係照原本作成。
如對本判決上訴，須於判決送達後20日內向本院提出上訴狀。如
委任律師提起上訴者，應一併繳納上訴審裁判費。
中    華    民    國   100    年    10    月    28    日
                                    書記官  王妤甄